臺灣高雄地方法院行政訴訟判決
110年度交字第207號
原      告  陳蔡梅蘭

訴訟代理人  陳寶壽  
被      告  高雄市政府交通局

代  表  人  張淑娟  
訴訟代理人  蘇健義  
上列當事人間交通裁決事件，原告不服被告民國110年5月10日高
市交裁字第32-B00000000號裁決，提起行政訴訟，本院判決如下
：
    主  文
原告之訴駁回。
訴訟費用新臺幣參佰元由原告負擔。
    事實及理由
一、程序事項：本件為交通裁決事件，依兩造所述各節及卷內資
    料所示，本件事證已臻明確，本院認無經言詞辯論之必要，
    爰依行政訴訟法第237條之7之規定，不經言詞辯論而為判決
    。
二、事實概要：原告於民國110年3月19日17時5分許騎乘車牌號
    碼000-000 號普通重型機車（下稱系爭機車），在高雄市鼓
    山區鳳山區三民、中山路口，因有「1.未領有駕駛執照駕駛
    機車 2.駕車行經有燈光號誌管制之交岔路口闖紅燈」之違
    規行為，經高雄市政府警察局鳳山分局（下稱舉發機關）員
    警填掣高市警交字第B00000000號舉舉發違反道路交通管理
    事件通知單（下稱舉發通知單）當場舉發。嗣原告未於期限
    內到案，亦未曾向被告提出陳述，被告洵依據道路交通管理
    處罰條例（下稱處罰條例）第21條第1項第1款、第53條第1
    項、第63條第1項第3款規定，於110年5月10日開立高市交裁
    字第32-B00000000號裁決書（下稱原處分），裁處原告「罰
    鍰新臺幣（下同）7,800元，並記違規點數3點」。原告不服
    ，遂提起行政訴訟。
三、原告主張：原告為中度身心障礙精神疾病患者，現實感不佳
    ，常有幻聽症狀，亦會聽到耳邊響起命令、指導式話語，且
    無法控制自己的動作，故原告必須服藥居家治療，而本件事
    發前原告因幻聽幻覺病狀產生幻聽，聽到「拿鑰匙、騎機車
    、去拜拜」等指示動作，致不能辨識行為係違法之能力，並
    不能察覺行為違反無照駕駛、闖紅燈，然原處分未依刑法第
    19條規定而為裁罰等語。並聲明：原處分撤銷。
四、被告則以：經檢視舉發員警職務報告略以：「職於17時05分
    巡邏至鳳山區三民路與中山路口，發現一重機車3JU-623駕
    駛東向西往中山路行駛，時相已為紅燈，仍闖越紅燈，並直
    行200公尺後右轉往王生明路方向路口行駛，屬闖紅燈違規
    行為…，已申訴有躁鬱症，希望撤銷罰單...」，足證原告面
    對路口交通號誌顯示為圓形紅燈，在已喪失車輛通行權之狀
    態下猶通過停止線後直行，為員警所目睹確認，其行為明顯
    違反道路交通標誌標線號誌設置規則（下稱設置規則）第20
    6條1項第5款「車輛面對圓形紅燈表示禁止通行，不得超越
    停止線或進入路口」規定，並已符合交通部交通部82年4月2
    2日交路字第009811號函釋所稱「車輛面對紅燈時仍逕予穿
    越路口至銜接路段，含左轉、直行、迴轉及右轉(依箭頭綠
    燈允許行駛者除外)即視為闖紅燈之行為」之違規態樣，而
    足以妨害其他方向人(若有行人穿越道)、車通行，故以闖紅
    燈論處，要無違誤；又本案原告雖謂患有精神疾病，惟不必
    然表示其係屬無行為能力人，並原告為本件違規行為時，是
    否辨識行為違法或依其辨識而行為能力有無欠缺或顯著降低
    之情形，應依各項事證判斷原告行為時之精神狀態，非以其
    患有輕度精神障礙，而逕予認定其於行為時，不能辨識行為
    違法或欠缺依其辨識而行為之能力，或辨識行為違法或依其
    辨識而行為之能力，顯著減低，而依行政罰法第9條第3、4
    項規定不予處罰或減輕處罰。況原告既知其罹有精神疾病，
    無法完全掌控其行止，如欲外出，即應請求家人陪伴或請求
    社會福利機關協助，而不應完全不顧自己及他人生命安全，
    騎乘機車違反交通規則，而置自己及其他用路人之風險而不
    顧，逕自騎乘機車出門，亦不容許原告隨意以其曾患有精神
    疾病一事即作為免責之藉口。是原告於前揭時間、地點確有
    「未領有駕駛執照駕駛機車」、「駕車行經有燈光號誌管制
    之交岔路口闖紅燈」之違規事實，被告據以裁處，洵無不合
    等語，資為抗辯。並聲明：原告之訴駁回。
五、本院之判斷：
  ㈠按「汽車駕駛人，有下列情形之一者，處6,000元以上12,000
    元以下罰鍰，並當場禁止其駕駛：1、未領有駕駛執照駕駛
    小型車或機車 」、「汽車駕駛人，行經有燈光號誌管制之
    交岔路口闖紅燈者，處1,800元以上5,400元以下罰鍰。」、
    「汽車駕駛人有下列各款所列條款之一者，除依原條款處罰
    鍰外，並予記點：3、有…第53條…情形之一者，各記違規點
    數3點。」處罰條例第21條第1項第1款、第53條第1項、第63
    條第1項第3款定有明文。次按「停止線，用以指示行駛車輛
    停止之界限，車輛停止時，其前懸部分不得伸越該線。」、
    「車輛面對圓形紅燈表示禁止通行，不得超越停止線或進入
    路口。」設置規則第170條第1項前段、第206條第5款第1目
    亦定有明文。
　㈡經查，原告有事實概要欄所載之交通違規行為一節，有被告
    提出之高雄市政府警察局鳳山分局110年7月20日高市警鳳分
    交字第11072917000號函、舉發員警職務報告、採證照片及
    採證影片等附卷可稽，且本院勘驗採光碟結果為：「（檔
    案「2021_0319_171540_001」，畫面時間：2021/03/19 17
    ：15：39至2021/03/19 17：25：38），
   員警A：車子是誰的？車子是誰的？
   原告：車子是我媳婦的。
   員警A：車子是妳媳婦的？
   原告：是。
   員警A：妳有沒有帶證件？
   原告：沒有。
   員警A：妳報妳的身分證號碼給我。
   原告：我不會講。　
   員警A：什麼？
   原告：我不會講。　
   員警A：妳站進來一點，身分證或健保卡都可以。
   原告：都沒有。　
   員警A：都沒有，那要回去派出所查證件。妳有，妳就拿出  
          來。
   原告：真的，我沒有。　
   員警A：隨便一張證件。
   原告：我真的都沒有，我不會騙你。　
   員警B：健保卡、身分證都可以。
   員警A：隨便一張證件。
   原告：沒有。　
   員警B：事到如今，妳不用這樣…。
   員警A：不是說妳都沒有帶就不會開罰單。
   原告：要不然妳來搜，我怎麼會騙你（原告把包包從身上取 
          下放在機車座墊上）。
   員警A：要跟妳搜什麼？
   員警B：不用，妳直接報給我們就好了。
   原告：…。
   員警B：妳站進來一點。妳站進來一點。
   員警A：妳報給我們。
   原告：我就不識字。　
   員警B：沒關係，車子是誰的？
   原告：是我媳婦的。
   員警A：有沒有身分證號碼？
   原告：有。
   員警B：妳的名字？
   原告：我叫蔡梅蘭。　
   員警B：怎麼寫？
   原告：我不會寫。
   員警A：妳不用緊張。
   員警B：妳不用緊張。事情遇到了。
   原告：我沒有錢…，還遇到這種事。　
   員警A：妳有沒有殘障手冊或殘障卡？
   原告：（點頭）。　　　　　　
   員警A：有，那妳就拿出來。
   原告：我沒有帶出來。
   員警B：有沒有健保卡？
   原告：有健保卡。　　　　　　
   員警A：妳媳婦的名字是趙怡貞嗎？
   原告：是。　　　　
   員警B：有健保卡，妳先拿出來就好。
   員警A：那我們看健保卡就好。
   原告：我也沒有帶健保卡。
   員警A：沒關係，我們先查妳的身分好不好。
   員警B：出生年月日知道嗎？何時出生的？幾年幾月幾號？
   原告：我不知道。
   員警B：妳什麼都不知道，妳確定要這樣？
   原告：我就不識字。
   員警B：妳確定要這樣？
   員警A：妳不知道出生年月日，那我們打電話給妳的媳婦，  
          她知道嗎？
   原告：我也不知道她知不知道。
   員警B：妳什麼都不知道，妳確定要這樣？
   員警A：妳確定要這樣？有需要這樣嗎？
   原告：我不會騙你們。
   員警B：我跟妳說妳今天是單純交通違規把妳攔查下來，妳  
          全堅持不要跟我們說，我們可以直接帶你回去派出  
          出所查。妳現在現場報一報讓我們知道，我們就..  
          。
    原告：我真的不識字，我真的不知道，我不會騙你們。
    員警B：那這樣妳要跟我們回去派出所？
    原告：（點頭）好。
    員警A：妳住在哪裡？
    原告：我住在那個。
    員警B：不用緊張，妳身上有證件直接給我們看就好。
    員警A：隨便一張證件。  
    員警B：不是說拖到最後妳什麼都不報，我們就不會開罰   
            單，不可能，不是這樣。
    原告：沒有，我真的不識字，我真的不會說。
    員警B：沒關係。沒關係。
   （員警A跟員警說：那我跟她人臉辨識好了）
    員警A：妳幾歲？妳大約幾歲？
    原告：61。
    員警B：61歲？  
    原告：是。
    員警B：妳說妳姓什麼。
    原告：蔡。　　　　　　　　
    員警B：再來第二個字是？妳可以說出來吧？
    原告：蔡梅蘭（音譯）。
    員警A：蔡梅蘭（音譯）。
    員警B：是梅花的那個「梅」嗎？
    原告：我只知道我叫蔡梅蘭（音譯）而已。 
    員警B：是哪個「梅」（音譯）？是哪個「蘭」（音譯）？
    員警A：妳先把妳的口罩及安全帽脫下來。我們用人臉辨識 
            查看有沒有辦法。
         （原告把口罩脫下來）
    員警B：來，妳看一下這邊，妳把安全帽脫下來。 
    員警A：妳把安全帽脫下來。
          （原告把安全帽脫下來）
    員警B：來，看鏡頭。
         （原告面向員警B）
    原告（轉頭問員警A）：這要罰多少？
    警員B：妳不要動。妳不要動。妳不要動，好不好。看鏡   
            頭。 （原告面向員警B）
    原告（轉頭問員警A）：這樣我要被罰多少？
    員警A：我們開完罰單後會移送給監理站，監理站才會跟妳 
            說。妳可以去郵局或監理站繳錢。因為妳闖紅燈，
             我們把妳攔查下來，在三民與中山路口妳闖紅燈
    。
    員警A：蔡梅蘭？
   （原告點頭）。
    員警A：大約幾歲？妳有慣夫姓，是不是？
    原告：61歲。
    員警A：61歲？
   （原告點頭）
    員警A跟員警B說：我先寫車牌號碼好了。
    員警B跟員警A說：沒有。
    員警A：妳有辦身分證嗎？
    原告：我的身分證在我媳婦那邊。
    員警A：妳媳婦的電話號碼是幾號？。
    原告：9。　
    員警B：妳有手機吧？
    原告：我沒有手機。　
    員警B：妳沒有手機，什麼都沒有？
    原告：對。9，2，26。　
    員警B：9226？
    原告：對。　
    員警B：手機的開頭都是09，什麼9226？
    原告：09。　
    員警B：妳有冠夫姓，妳先生的姓氏？
    原告：他姓陳。他跟我吵架，他不會理我的事情。　
    員警B：妳的生日幾月幾號？
    原告：我的生日我也不知道，我沒有在過生日。
    原告問員警A：為什麼會闖紅燈？不是這邊綠燈就可以轉   
                  彎了，是不是？
    員警A：妳從龍山寺前方闖紅燈過來，那邊怎麼會是綠燈。
    原告：喔。
    員警A：查詢失敗。妳媳婦的電話？妳應該有帶手機，妳拿 
            手機出來看一下？
    原告：我沒有手機，我沒有在拿手機，我又不識字，我要  
          拿手機做什麼。
    員警A：問妳什麼，妳什麼都不知道，我用人臉辨識又辨識 
            不出來。
    員警B：妳有沒有駕照？
          （原告沈默不語）
    員警B：沒有駕照。
    員警A：妳什麼都不說，那我要把機車扣回派出所？
    原告：我不是不說，我是真的不會說。（原告轉頭面向員  
          警A）我媳婦的電話是000000000。
    員警A：陳蔡梅蘭（音譯）是不是妳？妳是不是住在田衙   
            路？
    原告：是。　
    員警A：幾巷幾號？幾巷幾號？妳住○○○路○巷○號？
    原告：我沒有在記。　
    員警A：幾巷幾號妳也沒有在記？
    原告：是。　
    員警A：可以不要這樣嗎？妳沒有一項要報？
    原告：我就不會騙你。　
    員警B：沒有，不是說不會騙、會騙，照一般的常識來說， 
           不可能每樣都不知道，不然妳要怎麼跟人家報住址
    ？
    原告：真的我不知道。　
    員警B：沒關係，沒關係，我們查到妳的身分，罰單絕對會 
            開出來，妳躲不過。
    員警A：妳不要報住址，事後我回去再補就好。我回去第二 
            張再補，我回去我補在第二張。
    原告：你先打電話給我媳婦，好不好？　
    員警A：妳可以自己聯絡。
    原告：我沒有手機要怎麼聯絡。　
    員警A：妳一開始說妳不知道電話。
    員警B：沒關係，平常妳怎麼和她聯絡的，妳就這樣和她聯 
            絡就好。
    員警B：妳住在過埤那邊嗎？
    原告：是，在過埤派出所那邊。　
    員警B：妳媳婦的名字？
    原告：趙怡貞。　
    員警A：妳媳婦的名字妳記得這麼清楚。
    原告：我罰單繳不出來要怎麼處理？」、「　（檔案「2  
          021_0319_172541_002」，畫面時間：2021/03/19 1 
           7：25：39至2021/03/19 17：27：56）：
    原告：我罰單繳不出來要怎麼處理？
    員警B：妳去跟監理站說。妳可以去跟監理站辦理分期繳   
            納。
   原告：我又沒有在工作，我要怎麼辦理分期繳納。
   員警A：來，妳的電話是，妳的電話妳也不知道嗎？
   原告：電話，我們家裡有電話。
   員警A：幾號？幾號？妳唸給我就好。
   原告：09，2，296，26。
   員警A：09多少？
   原告：0926。
   員警A：0926，之後是幾號？
   原告：16，再來是1，再來是37，39。
   員警A：0000000，多好幾個號碼出來。　
   原告：你說什麼？
   員警A：多好幾個號碼出來。妳再重寫一次。
   員警B：沒關係，慢慢寫。　
   員警A：好，來簽名，一個月內可以去7-11或郵局繳納。
   原告：要簽名喔？
   員警A：一個月內去監理站繳納就可以了。
   原告：我不會寫名字。
   員警A：妳不會寫名字，妳可以畫2個圈圈代表妳有簽收，好 
           不好？
   原告：要畫在哪裡？
   員警A：畫在這裡。闖紅燈跟無照駕駛，一個月以內可以去  
          監理站繳納。好，來。
   原告：這樣你知道要繳多少錢？
   員警A：妳去監理站，監理站會跟妳說，因為我們會移送給  
          監理站，妳沒有駕照不要闖紅燈。」等情，有調查證
   據筆錄一份在卷可查。足見原告默認有無照駕駛及從龍山寺
   前方闖紅燈之行為，故原告之違規事實，洵堪認定。
 ㈢原告雖以前詞主張其患有妄想型思覺失調證，非特定的憂鬱症
   ，單次發作，為中度身心障礙精神疾病患者本件事發前原告
   因幻聽幻覺病狀產生幻聽，聽到「拿鑰匙、騎機車、去拜拜
   」等指示動作，致不能辨識行為係違法之能力，並不能察覺
   行為違反無照駕駛、闖紅燈云云。惟查，本院勘驗採證光碟
   結果，發現原告雖不識字，對於自身人別詢問及媳婦電話號
   碼無從回答，以及員警詢問其有無駕駛執照時，默不作聲外
   ，對於員警其他提問均有問必答，且對員警爭執其轉彎時是
   綠燈，經員警說明從龍山寺前方闖紅燈過來時，即未予爭執
   ，並詢問罰鍰多少等情，對話過程與正常人無異，足見其瞭
   解員警問話含意並能作答而不離題，並無心神喪失或精神耗
   弱之情狀。原告主張其有上開精神疾病固屬無誤，有診斷證
   明書一紙在卷可稽，然妄想型思覺失調症病患，如能按時服
   用，避免發病，亦得營一般人之生活。本院自原告違規行為
   甫結束後，遭警稽查時，對於員警提問均能應答自如且提出
   疑問，然員警對於原告違規之處提出問題或陳述時，原告對
   於不利己之事項則默不作聲，有如前述，足認原告行為時並
   無行政罰法第9條第3、4項所定行為時因精神障礙或其他心智
   缺陷，不能辨識其行為違法或欠缺依其辨識而行為之能力，
   或因前述原因，致其辨識行為為違法或一齊辨識而行為之能
   力，顯著降低之情形。是以原告依上開規定，請求不罰或減
   輕處罰，為無理由。又駕駛人騎乘機車闖紅燈極易引起車損
   人身，情節並非輕微，原告主張依行政罰法第19條規定，免
   予處罰，亦無理由，不足採信。
  ㈣綜上所述，原告於上述時、地確有「未領有駕駛執照駕駛機 
    車」、「駕車行經有燈光號誌管制之交岔路口闖紅燈」之違
    規行為，被告依處罰條例第21條第1項第1款、第53條第1項
    、第63條第1項第3款規定，以原處分裁處原告「罰鍰7,800
    元，並記違規點數3點」，於法有據。原告訴請撤銷，為無
    理由，應予駁回。
六、本件判決基礎已臻明確，兩造其餘攻防方法及訴訟資料經本
    院斟酌後，核與判決結果不生影響，不另一一論述，併此敘
    明。
七、本件第一審裁判費為300元，應由原告負擔，爰確定第一審
    訴訟費用額如主文第2項所示。
據上論結，本件原告之訴為無理由，依行政訴訟法第237條之7、
第237條之8第1項、第237條之9第1項、第236條、第98條第1項本
文，判決如主文。
中　　華　　民　　國　　111 　年　　8 　　月　　31　　日
　　　　　　　　　行政訴訟庭  法  官  吳文婷
上為正本係照原本作成。　　　　　　　　　
如不服本判決，應於判決送達後20日內，向本院提出上訴狀並表
明上訴理由（原判決所違背之法令及其具體內容或依訴訟資料可
認為原判決有違背法令之具體事實），其未載明上訴理由者，應
於提出上訴後20日內向本院補提理由書（上訴狀及上訴理由書均
須按他造人數附繕本，如未按期補提上訴理由書，則逕予駁回上
訴），並應繳納上訴裁判費新臺幣750元。
中　　華　　民　　國　　111 　年　　8 　　月　　31　　日
                              書記官  洪嘉慧